最高法院民事判決　　　　　　　　　　　　　　　　八十八年度台上字第一五一號
　　上　訴　人　辰 ○ ○
　　　　　　　　卯 ○ ○
　　共　　　同
　　訴訟代理人　莊 志 成律師
　　被 上訴 人　子 ○ ○
　　　　　　　　丑○○○
　　　　　　　　丙 ○ ○
　　　　　　　　乙 ○ ○
　　　　　　　　丁 ○ ○
　　　　　　　　辛 ○ ○
　　　　　　　　甲 ○ ○
　　　　　　　　壬 ○ ○
　　　　　　　　庚 ○ ○
　　　　　　　　己 ○ ○失.
　　兼 右一 人
　　財產管理人　寅○○○
　　被 上 訴人　戊 ○ ○
　　　　　　　　即癸○○之承.
　　共　　　同
　　訴訴代理人　顧 洪 昌律師
右當事人間請求返還不當得利事件，上訴人對於中華民國八十七年一月十二日台灣高
等法院第二審判決（八十六年度上字第八二二號），提起上訴，本院判決如左：
    主  文
原判決除假執行部分外廢棄，發回台灣高等法院。
    理  由
本件被上訴人癸○○已於民國八十七年五月十五日死亡，經其繼承人戊○○檢具戶籍
登記簿謄本聲明承受訴訟，核無不合。先予明。
次查，上訴人主張：坐落台北市○○段○○段一一九號土地，係兩造及第一審共同原
告陳百發等人所共有，於七十一年間經法院判決分割確定後，迄八十四年五月二十九
日始辦妥分割登記。其中伊及陳百發等人所分得之十八平方公尺，於雙方尚未辦理分
割登記前之八十二年五月八日為台北市政府徵收。詎被上訴人竟以其於徵收時仍屬土
地之名義共有人，而依其應有部分比例領取徵收補償費，自均屬無法律上原因受有利
益。除被上訴人己○○，因係失蹤人，其徵收補償費新台幣（下同）四萬五千七百十
六元，經台北市政府提存，應將其對法院之領取請求權返還與伊及陳百發等人，由伊
各分得四分之一外，其餘被上訴人亦應各將所領得之徵收補償費返還與伊及陳百發等
人。爰本於不當得利之法律關係，求為命被上訴人子○○、戊○○（癸○○之承受訴
訟人）各給付伊各七萬七千四百九十九元、被上訴人丑○○○、丙○○、乙○○、丁
○○各給付伊各一萬九千三百七十五元、被上訴人寅○○○、辛○○、甲○○、壬○
○、庚○○各給付伊各一萬一千四百六十八元，並均自八十二年八月一日起加付法定
遲延利息。被上訴人己○○應將其對台灣台北地方法院八十二年度存字第四五九七號
之提存金領取請求權返還與伊及陳百發等人，由伊各分得四分之一之判決。（按：上
訴人逾上開部分之請求，經第一審判決駁回後，未據上訴人聲明不服。又第一審判決
共同原告陳百發等四人勝訴部分，被上訴人未對之提起上訴，已告確定。）
被上訴人則以：依前開分割共有物判決所示，上訴人應負擔三分之一之訴訟費用各為
一萬一千三百十二元。加之，上訴人遲未依判決結果辦理系爭土地之繼承登記，致伊
於八十四年間辦理分割登記時，遭處罰鍰七十七萬七千六百六十元，應對伊負侵權行
為之損害賠償責任。伊以上訴人應給付之訴訟費用及損害賠償金額與上訴人所請求之
金額抵銷後，上訴人尚應返還其差額與伊等語，資為抗辯。並以「反訴」聲明，求為
命上訴人各給付：被上訴人子○○、戊○○一萬四千四百八十三元、被上訴人寅○○
○、庚○○、壬○○、己○○、甲○○、辛○○各二千四百十四元、被上訴人丑○○
○、丙○○、乙○○、丁○○各三千六百二十元及均自八十五年五月二十三日起加付
法定遲延利息之判決。
原審廢棄第一審所為上訴人勝訴部分之判決，改判駁回其訴，並就被上訴人之「反訴
」部分，為上訴人敗訴之判決。無非以：上訴人主張兩造及第一審共同原告陳百發等
人所共有之系爭一一九號土地，經法院判決分割確定，於尚未辦理分割登記之前，上
訴人及陳百發等人所分得土地中之十八平方公尺，為台北市政府徵收，被上訴人各依
其原應有部分比例領得徵收補償費等事實，為被上訴人所不爭執，並有土地登記簿謄
本、台灣台北地方法院七十一年度訴字第五一○五號（原法院七十一年度上字第二七
三三號）分割共有物判決、徵收補償地價清冊等件可稽，堪認為真正。因分割共有物
之訴屬形成之訴，該十八平方公尺土地，一經法院判決確定分歸上訴人及陳百發等人
，即由上訴人等取得所有權。被上訴人既非所有人，仍領取徵收補償費，自屬無法律
上原因而受利益。上訴人依民法第一百七十九條規定之不當得利法律關係，請求被上
訴人返還所受領之徵收補償費，原無不合。第以上訴人於該分割共有物事件所應分擔
之訴訟費用與被上訴人應返還之不當得利相抵銷後，被上訴人應返還之總金額固尚有
六十六萬一千七百九十七元，為兩造所不爭執，惟上訴人於依分割共有物之確定判決
辦妥其被繼承人陳興源之姓名更正及繼承登記前，被上訴人殊無從代為申請更正姓名
並辦理土地之繼承及分割登記。乃上訴人遲至八十四年四月二十日始辦妥其被繼承人
陳興源之姓名更正，而未能辦理土地之繼承登記。致被上訴人於八十四年五月二十九
日辦理土地之分割登記時，因遲延遭處罰鍰七十七萬七千六百六十元，於八十五年五
月二十二日繳清，有台北市地政規費收據為憑，上訴人自應對被上訴人負侵權行為之
損害賠償責任。被上訴人於未逾二年消滅時效期間內，以其得向上訴人請求之損害賠
償金額主張與其應返還之不當得利金額相抵銷，並就其餘額以「反訴」請求上訴人給
付，即屬有理。經抵銷後，上訴人請求被上訴人返還不當得利，非但不應准許，尚且
應再賠償被上訴人十一萬五千八百六十三元。茲依應有部分比例核算結果，上訴人各
應給付被上訴人子○○、戊○○（癸○○）各一萬四千四百八十三元、各給付被上訴
人寅○○○、庚○○、壬○○、己○○（原判決理由欄內漏列）、甲○○、辛○○各
二千四百十四元、各給付被上訴人丑○○○、丙○○、乙○○、丁○○各三千六百二
十元及均自八十五年五月二十三日起之法定遲延利息等詞，為其判斷之基礎。
按侵權行為，須以故意或過失不法侵害他人之權利，且其損害之發生及有責任原因之
事實，必有相當因果關係為其要件。本件上訴人未及時辦妥其被繼承人之姓名更正及
其繼承登記，致被上訴人遲延辦理土地之分割登記而被處罰鍰，雖為原審所認定。然
上訴人主張：「兩造共有之土地於七十一年判決分割後，被告（被上訴人）並未請求
原告（上訴人）辦理繼承登記，亦未實際去辦理分割登記手續，嗣其辦理分割登記遭
受罰鍰之處罰，係因自己怠於行使權利之結果。易言之，被告遭受罰鍰之結果，並非
原告所引起，兩者間無因果關係，非侵權行為。」「上訴人未辦理繼承登記與被上訴
人遭受罰鍰處分間並無相當因果關係」等語（見：第一審卷一○七、一一七、一七七
頁、原審卷七三頁），係屬上訴人應否對於被上訴人負侵權行為之損害賠償責任之重
要攻擊防禦方法。原審恝置不論，遽以上訴人遲未辦理前開姓名更正及繼承登記手續
，即為其應對被上訴人負侵權行為之損害賠償責任之認定，揆之首揭說明，已嫌率斷
。況台北市地政規費收據二張（見第一審卷五四、五五頁），除記載罰鍰金額外，就
被上訴人受罰鍰處分之原因事實及其處罰之法令依據似均付缺如，原審未進一步詳查
審認，胥將之歸咎於上訴人之未辦理其被繼承人之姓名更正及其繼承登記手續，而為
不利於上訴人之判決，亦屬難昭折服。倘兩造於辦理系爭土地之分割登記前，上訴人
有先為辦理繼承登記之義務，上訴人所稱：「被上訴人如依內政部七十二年四月二十
日七二台內地字第一五三三五五號函示之程序代為向地政機關申請辦理分割登記，即
不會遭受罰鍰處分」云云（見：原審卷七二頁），參酌台北市建成地政事務所八十五
年十一月四日北市建(一)字第一五八八一號函：「為執行名義之判決，係命債務人辦
理不動產繼承、移轉或分割登記……債權人得持具有執行名義之判決書等文件，代位
債務人申辦繼承登記……」等情（見：第一審卷一五九、一六○頁），似非全然無據
。原審未說明其取捨意見，尤難謂無判決不備理由之違法。上訴論旨指摘原判決不當
，求予廢棄，非無理由。又被上訴人己○○係於八十一年四月間因海難失蹤（見：第
一審卷一九六頁所附戶籍登記簿謄本），迄今已否經法院為死亡之宣告﹖事關其於本
件起訴或上訴審程序時，是否具有當事人能力。案經發回，宜注意及之。
據上論結，本件上訴為有理由，依民事訴訟法第四百七十七條第一項、第四百七十八
條第一項，判決如主文。
中      華      民      國    八十八    年      一      月    二十八    日
                              最高法院民事第七庭
                                  審判長法官  朱  錦  娟
                                        法官  蘇  茂  秋
                                        法官  蘇  達  志
                                        法官  顏  南  全
                                        法官  葉  賽  鶯
      右正本證明與原本無異
                                              書  記  官
中      華      民      國    八十八    年      二      月      十      日
